【裁判字號】    90,婚,395
【裁判日期】    900926
【裁判案由】    履行同居
【裁判全文】
臺灣臺南地方法院民事判決  九十年度婚字第三九五號
    原      告  甲○○
    被      告  丙○○
    訴訟代理人  乙○○
右當事人間請求履行同居事件，本院判決如左：
    主      文
被告應與原告同居。
訴訟費用由被告負擔。
    事      實
甲、原告方面：
  一、聲明：求為判決如主文所示。
  二、陳述：
    (一)原告與被告於民國八十六年一月二十八日舉行公開儀式結婚，並宴請親友，
      婚後即以台南縣玉井鄉○○村○○街二十二巷七號為履行同居義務之處所，有
      戶籍謄本可憑，並於八十六年九月六日產下長女游翌婷。二造感情原本融洽，
      詎被告不知何故，竟不顧長女嗷嗷待哺而於八十七年四月間離家出走，原告在
      歷經半年時光仍遍尋不著之情況下，不得已乃在報紙刊登尋人啟示，請被告回
      家共享天倫之樂，惟被告仍音訊全無，直至八十九年一月四日長女游翌婷因故
      溺斃，原告痛失愛女，復感親情之可貴，乃以和為貴盼被告能感受其誠意，試
      圖透過調解方式再請求被告履行夫妻同居義務，未料，被告可能認為原告務農
      較無出息而不願返家，因此被告既不念夫妻昔日恩情，原告不得已始提起本件
      訴訟。被告為原告之妻，依民法第一千零一條之規定，負有與原告同居之義務
      ，今竟離家未歸，為此懇請判決如聲明所示。
    (二)按夫妻同居之訴於起訴前應經法院調解，民事訴訟法第五百七十七條第一項參
      照，惟經其他法定調解機關調成未成立者，法院得逕以裁定駁回之，同法第五
      百七十七條第二項準用同法第四百零六條第一項第二款。本案業經台南縣玉井
      鄉調解委員會試圖調解，惟仍不成立，況且依主、客觀情事，難認兩造間有調
      解成立之可能，為免程序利益之浪費，故直接提起本件訴訟。
  三、證據：提出結婚喜帖、戶籍謄本、尋人啟示、死亡證明、調解不成立證明書等
      影本為證。
乙、被告方面：
  一、聲明：原告之訴駁回。
  二、陳述：
    (一)被告自與原告結婚後，與其父母同住山上務農，原告長期在山上獨自工作，養
      成自我封閉的習性，原本甜蜜的生活，在工作壓力及心情苦悶下，對被告所作
      所為產生厭惡煩躁感，且加上原告父母之辱罵，使被告心靈破碎而於八十七年
      間離家。
    (二)被告於離家後之八十七年四月發生車禍住院，曾通知原告探望，原告不理睬甚
      將被告之全民健保退保。
    (三)長女溺斃後，被告曾回山上照料，但原告態度未改，且原告母親冷言冷語，使
      被告無法忍受，遂又離開。八十八年十月間雖曾與原告進行調解，但被告要求
      原告恢復健保，原告仍置之不理，婚姻應靠雙方經營維持，原告所為使被告無
      法與原告同住。
    理      由
一、按夫妻互負同居之義務；且夫妻之住所，由雙方共同協議之；未為協議或協議不
    成時，得聲請法院定之，法院為前項裁定前，以夫妻共同戶籍地推定為其住所，
    民法第一千零零二條定有明文。本件兩造婚後既均同住於台南縣玉井鄉，且該住
    所亦係兩造之共同戶籍地，有戶籍謄本可參，本院自有管轄權，先予敘明。
二、按夫妻互負同居之義務，除有不能同居之正當理由外，不得拒絕與他方同居，民
    法第一千零零一條定有明文。又夫妻在婚姻關係存續中互負同居之義務，非證明
    有不堪同居之虐待，或有其他正當理由，即不得拒絕同居，而所謂正當理由，指
    依一般社會觀念及客觀標準觀察，履行同居為不合理者而言。本件原告主張兩造
    之婚姻關係現仍存續中，原告自八十七年間離家之事實，業據提出結婚喜帖、戶
    籍謄本、登報尋人啟事等影本為證，亦為被告所不爭執，堪可採信。被告辯稱因
    原告對被告產生厭惡感，且原告父母動輒辱罵，使被告心靈破碎而離家云云，原
    告雖自承被告離家之原因係被告不做家事，與原告之母摩擦所造成，然人與人間
    相處本極難避免摩擦，被告亦表示並無何理由不能與原告同居，係因婆婆常責罵
    ，被告不能忍受始離家，此種婆媳間之觀念歧異與相處模式，是否能認足已構成
    被告拒絕履行同居之正當理由，尚非無疑。又被告辯稱原告將其健保退保，已無
    夫妻情份云云，然查被告之健保係於被告離家後始遭退保，兩造就此事實均不爭
    執，尚難依此認被告離家前有何不得與原告同居之正當理由。況健保退保與履行
    同居義務間並無何對待給付關係，且原告亦當庭表示如被告願意返家，健保問題
    原告可以處理，是被告此抗辯亦難認有何履行同居之不合理情事存在。
三、綜上所述，被告既於八十七年間起即無故離家，未與原告同居，被告復未能提出
    其有何不履行同居之正當理由存在，則原告本於現存之夫妻關係，請求被告履行
    同居義務，核無不合，應予准許。
四、據上論結，原告之訴為有理由，依民事訴訟法第七十八條，判決如主文。
中      華      民      國    九十    年      九      月    二十六    日
                                        臺灣臺南地方法院民事第三庭
~B法      官  蔡孟珊
右正本證明與原本無異
如對本判決上訴，須於收受判決正本後二十日內提出上訴狀（須按他造人數附繕本）
中      華      民      國    九十      年      九    月    二十六    日
~B法院書記官  魏安里


司法院資訊處製作；財團法人民間司法改革基金會備份。
